# 新《企业会计准则第 39 号—公允价值计量》中的公允价值初始计量疑问？

提问人：bibu 救护车 时间：2015-11-16 20:33:10
各位好，目前本人业务中发现存在这样一个问题，希望在这里虚心请教各位老师：我司早年投资一间企业Z，假设投资 1 亿元，占股比例30%，当年采用按权益法核算。Z企业于本年成功上市成为A股公司，假设上市后我司投资Z企业所占的比例（30%）对应的市值为 10 亿元。我司将Z企业上市第一天的收盘价确认为我司的【可供出售金融资产】，并将收盘时的公允价值与期初投资成本的差除税后的部分确认【其他综合收益】。此后公司将每月末最后一个交易日收盘价与成本的差额除税后确认【其他综合收益】，如此重复。
请问我司会计操作是否合适？另，由于新《企业会计准则第 39 号—公允价值计量》中的【第五章 公允价值初始计量计量】提到这样一段话：第十七条 其他相关会计准则要求或者允许企业以公允价值对相关资产或负债进行初始计量，且其交易价格与公允价值不相等的，企业应当将相关利得或损失计入当期损益，但其他相关会计准则另有规定的除外。请问该段话应该如何理解？是否应该将我司投资Z企业的公允价值与投资成本差确认当期损益？如是，企业所得税是否需要计缴？

回答人：chenyiwei
1 、如果本主体不是投资性主体，或者“风险投资机构、共同基金以及类似主体”，则对被投资企业具有重大影响的投资，即使其公允价值能够可靠计量，也应继续作为长期股权投资按权益法核算，不能作为金融资产核算。
2 、这一段所规范的是所谓“day 1 gain”，即初始确认采用公允价值的情况下，其初始确认日公允价值与交易成本的差额。理论上在存在活跃市场的情况下这两者应当相等，因此day 1 gain属于罕见的情形。金融工具准则对确认day 1 gain有严格的条件限制，必须是具有活跃市场、公允价值易于可靠取得和计量的金融工具的初始计量才可以确认day 1 gain，否则一般应默认为交易价格是当日公允价值的最佳证据。

提问人：bibu 救护车 时间：2015-11-16 23:24:39
陈老师，您好，首先感谢陈老师的解答！可能由于我在本帖中叙述不够详细，现再做一下补充： 对于您回复 1 中，我司于Z企业均为一般生产企业。另如果我司当时占Z企业的比例只适合按成本法核算（如15%）那么是否如陈老师回复中所讲不能作为金融资产核算呢？ 正如陈老师所说的“DAY 1 GAIM”的限制一样，我司自第一次投资时，Z企业并没有活跃市场、公允价值易于可靠取得和计量的依据，那是否可以说明我司的情况可继续按交易时的交易价格（ 1 亿元）作为Z企业上市后的投资成本呢？而最主要是当Z企业具有活跃市场、公允价值易于可靠取得和计量基础时，我司并没有任何后续的投资或相关对价支出，是否符合“DAY 1 GAIN”中的“GAIN”呢？只能说我司的投资成本是历史成本吧。再者，如果我司对该Z企业持有意图符合【可供交易性金融资产】的使用条件，那么按准则所说的操作，是不是也有违了【其他综合收益】科目的用法呢？我相信这种情况并不是个例，请陈老师再指点，谢谢！

回答人：chenyiwei
2 、你说的情况，实际上在被投资方上市前后，你公司的持股作为可供出售金融资产核算这一点不变，只是原先公允价值不能可靠计量，后续可以了。这种情况应按《企业会计准则第 22 号—金融工具确认和计量》第 36 、 38 条处理

回答人：chenyiwei
1 、对被投资企业无控制、无共同控制且无重大影响的长期股权投资，应作为金融资产核算。一般无活跃市场的权益性投资初始指定为可供出售金融资产。